臺灣臺南地方法院民事判決
                                      109年度訴字第314號
原      告  胡信昌  
訴訟代理人  蘇清水律師
            蔡宜均律師
            黃聖珮律師
被      告  邱水能  
            邱朝進  
共      同
訴訟代理人  裘佩恩律師
            蘇泓達律師
            莊佳蓉律師
上列當事人間請求返還定金等事件，經本院於民國109年10月22
日言詞辯論終結，判決如下：
     主  文
原告之訴及假執行之聲請均駁回。
訴訟費用新臺幣20,800元由原告負擔。
     事實及理由
一、原告起訴主張：
    原告與其配偶所經營海屏企業有限公司(下稱海屏公司)需倉
     庫存放原物料，欲向被告購買坐落在臺南市○○區○路○段000
    地號土地（下稱系爭土地)作為倉庫，且需以15噸大卡車進
    出通行，因系爭土地係袋地，為解決通行問題，被告邱水能
    提出其先前與訴外人楊月華簽訂之約定書取信原告，承諾與
    同段577地號土地（下稱鄰地）所有人黃葉月里以1坪換5坪
    ，取得通行鄰地寬度8公尺道路以供系爭土地通行，原告同
    意購買系爭土地，兩造於103年7月9日簽立訂金收據(下稱系
    爭訂金收據)，原告已給付訂金100萬元，復於同年月14日在
    海屏公司簽訂不動產買賣契約書(下稱系爭買賣契約)。然被
    告邱水能於簽訂系爭買賣契約後，改允諾取得通行鄰地寬度
    6公尺道路，嗣又改允諾取得通行鄰地寬度4公尺道路，原告
    慮及業已簽訂系爭買賣契約，通行鄰地寬度4公尺道路尚可
    勉強供大型貨車通過，故無異議。惟被告對鄰地所有人黃葉
    月里訴請確認通行權存在訴訟，經本院以103年度南簡字第9
    79號、104年度簡上字第96號判決通行鄰地寬度2.5公尺確定
    在案，此與被告承諾鄰地通行寬度4公尺道路相差過多，無
    法達原告購買系爭土地用以運輸儲放原物料之目的，此係屬
    可歸責於被告之事由，致不能履行系爭買賣契約；且被告已
    於108年間將系爭土地出賣予第三人，並已辦理移轉登記，
    系爭買賣契約已屬給付不能，原告自得解除系爭買賣契約。
    爰以本件起訴狀繕本送達為解除契約之意思表示，依系爭訂
    金收據及民法第249條第3款、第271條之規定，請求被告加
    倍返還已受領之定金200萬元，由被告平均分擔各給付原告1
    00萬元。並聲明：
  ㈠被告邱水能應給付原告100萬元，及自起訴狀繕本送達翌日起
    至清償日止，按年息百分之5計算之利息。
  ㈡被告邱朝進應給付原告100萬元，及自起訴狀繕本送達翌日起
    至清償日止，按年息百分之5計算之利息。
  ㈢原告願供擔保請准予宣告假執行。
二、被告則以：兩造簽訂之系爭訂金收據及系爭買賣契約均未約
    定被告應取得對鄰地之通行權，且系爭買賣契約之特約條款
    記載「現況買賣」，足見被告從未允諾取得鄰地寬度8公尺
    或6公尺或4公尺道路，以供系爭土地行。退步言，縱有約定
    被告應取得對於鄰地通行權，被告業已對鄰地所有人訴請確
    認通行權存在，並經本院判決確認系爭土地可通行鄰地寬度
    2.5公尺確定在案，系爭土地通行鄰地無礙。又系爭土地方
    正且面積大，易於開發，被告本可自行向鄰地取得通行權，
    原告自簽訂系爭訂金收據後，即開始通行供附近居民進出之
    同段568地號土地，進出未受阻礙，足見系爭土地雖為袋地
    ，卻非完全難以與公路聯絡，原告購買系爭土地非無實益。
    然原告未依約定於1年內給付剩餘買賣價金，被告於106年4
    月21日以存證信函催告後，原告仍置之不理，被告已於106
    年5月3日以律師函通知原告解除系爭買賣契約並沒收定金10
    0萬元。被告於解除系爭買賣契約後，出賣系爭土地予第三
    人，自不負返還訂金及給付違約金之責等語抗辯。並聲明：
    原告之訴及假執行之聲請均駁回；如受不利之判決，請准供
    擔保後得免為假執行。
三、兩造經本院依民事訴訟法第271條之1準用第270條之1第1項
    第3款規定曉諭闡明後，整理並協議簡化不爭執事項如下：(
    見本院卷第322-326頁)
  ㈠系爭土地原為被告2人共有，面積3,637平方公尺、地目旱，
    使用分區為一般農業區、使用地類別為農牧用地。系爭土地
    需經由其東側即訴外人黃葉月里所有之同段577地號土地始
    能通行至中正路一段，系爭土地係袋地。
  ㈡訴外人楊月華擬投資護理安養事業，預定購買系爭土地，與
    被告於正式買賣契約簽訂前之103年1月3日簽訂約定書(原證
    3)，其中第2條記載：「賣方(按指本件被告2人)應提供至少
    八米道路通行同意書，通行至已開闢道路，以供買方(按指
    楊月華)向政府機關申請開發。」、第5條記載：「上列第四
    條賣方(按指本件被告2人)同意以5比1比例方式與同段577號
    所有人交換所通行土地面積。賣方應負擔交換土地的面積，
    不計入買賣土地。」、第7條記載：「本約完成後，雙方會
    同與車路墘段577號所有人完成土地交換約定及取得土地通
    行同意書文件。」等語。嗣因系爭土地地目不符政府申請規
    定，楊月華未與被告簽訂買賣契約。
  ㈢原告與配偶所經營之海屏公司係從事生產塑膠回收再製造成
    塑膠顆粒之業務，為替公司尋找儲放塑膠原料之倉儲地點，
    欲向被告購買系爭土地，兩造約定由原告以2,400萬元購買
    ，並於103年7月9日由被告邱水能代表被告2人與原告簽訂訂
    金收據(即系爭訂金收據)，原告於當日交付訂金100萬元予
    被告邱水能。系爭訂金收據記載「訂金收取後，若買方(按
    指本件原告)反悔不欲購買，則訂金由賣方(按指本件被告2
    人)沒收，反之，若於約定期間，賣方將土地賣出或其他因
    素阻礙時，則訂金加倍奉還，以示公平。」等語。嗣兩造於
    103年7月14日在海屏公司簽訂不動產買賣契約書(即系爭買
    賣契約)，並由被告委託之地政士廖榮輝在契約書空白處以
    手寫記載特約條款共4點及特別約定共2點，手寫內容詳如本
    院卷第21頁所示。
  ㈣被告2人於103年8月21日對訴外人黃葉月里提出確認通行權訴
    訟，請求通行與系爭土地相鄰之577地號土地，並主張通行
    權面積為46平方公尺(寬度為4公尺)，經本院以103年度南簡
    字第979號判決被告此部分勝訴，黃葉月里不服提起上訴，
    經本院以104年度簡上字第96號判決廢棄改判被告得通行之
    範圍為寬度2.5平方公尺(面積27平方公尺)確定在案。
  ㈤原告於106年4月18日以海屏公司名義寄發仁德車路墘郵局存
    證號碼000017號存證信函予被告，主張解除系爭買賣契約，
    並要求被告2人加倍返還已受領之定金共計200萬元(原證6)
    ，被告收受該存證信函後，於同年月21日委請律師函知海屏
    公司及原告，催請海屏公司及原告於函到7日內履行系爭買
    賣契約，否則將依約沒收定金並解除契約，另請海屏公司騰
    空交還系爭土地。原告收受該律師函後，再於同年月27日以
    海屏公司名義寄發仁德車路墘郵局存證號碼000018號存證信
    函予被告，要求被告依約返還訂金(原證7)，被告收受該存
    證信函後，於同年5月3日委請律師函知原告，被告會依約沒
    收定金，並解除系爭買賣契約，及要求海屏公司及原告於函
    到後15日將系爭土地騰空返還予被告(被證2)，原告有收受
    該律師函。
  ㈥兩造簽訂系爭買賣契約後，被告同意原告使用系爭土地存放
    海屏公司所製造之塑膠顆粒產品。
  ㈦在系爭買賣契約簽訂前，系爭土地上已有設定8筆抵押權，其
    中第3順位至第8順位之抵押權人依序為陳桂香、邱水能、黃
    洪鳳梅、吳林秀娥、陳淑勤、黃美息。黃洪鳳梅、吳林秀娥
    、陳淑勤已於108年10月28日以清償為由辦理抵押權塗銷登
    記(本院卷第239、251、247頁)。邱水能已於108年8月30日
    以清償為由辦理抵押權塗銷登記(本院卷第301頁)。黃美息
    已於108年10月29日以清償為由辦理抵押權塗銷登記(本院卷
    第255頁)。陳桂香已於108年12月5日以清償為由辦理抵押權
    塗銷登記(本院卷第307頁)
  ㈧被告於108年10月14日將系爭土地出賣予第三人陳國瑞、葉淑
    雲，並於同年月25日辦理所有權移轉登記完畢。
四、兩造爭執事項：
　　原告主張系爭土地對鄰地之通行範圍僅有寬度2.5公尺，致
    原告運送塑膠原料之大型貨車無法進出，使原告締結系爭買
    賣契約之目的無法達成，為可歸責於被告之事由，依系爭訂
    金收據及民法第249條第3款規定，請求被告加倍返還已受領
    之定金共200萬元，有無理由？
五、本院判斷之理由：
  ㈠被告負有取得對於鄰地通行權之義務：
  ⒈按解釋意思表示，應探求當事人之真意，不得拘泥於所用之
    辭句，民法第98條定有明文。蓋解釋意思表示，端在探求表
    意人為意思表示之目的性及法律行為之和諧性。是解釋契約
    尤須斟酌交易上之習慣，及當事人所欲達成之經濟上效果、
    合理預期之契約利益，依誠信原則而為之。關於法律行為之
    解釋方法，應以當事人所欲達到之目的、交易習慣、任意法
    規及誠信原則為標準，合理解釋之，其中應將當事人之目的
    列為最先，交易習慣次之，任意法規又次之，誠信原則始終
    介於其間以修正或補足之。因此，解釋契約，應於文義上及
    論理上詳為推求，以探求當事人立約時之真意，並通觀契約
    全文，斟酌訂立契約當時及過去之事實、交易上之習慣等其
    他一切證據資料，本於經驗法則及誠信原則，從契約之主要
    目的及經濟價值作全盤之觀察，以為其判斷之基礎，不能徒
    拘泥字面或截取書據中一二語，任意推解致失其真意（最高
    法院108年度台上字第2153號判決意旨參照）。所謂探求當
    事人之真意，在兩造就其意思表示真意有爭執時，即應從該
    意思表示所植基之原因事實、經濟目的、社會通念、交易習
    慣、一般客觀情事及當事人所欲使該意思表示發生之法律效
    果而為探求，並將誠信原則涵攝在內，藉以檢視其解釋結果
    是否符合公平原則（最高法院108年度台上字第876號判決意
    旨參照）。
  ⒉系爭土地原為被告2人共有，原告與其配偶經營之海屏公司為
    尋找儲放塑膠原料之倉儲地點，向被告購買系爭土地，於10
    3年7月9日由被告邱水能兼代理被告邱朝進與原告簽訂系爭
    訂金收據，原告於當日交付訂金100萬元予被告邱水能。嗣
    兩造於103年7月14日在海屏公司簽訂系爭買賣契約之事實，
    為兩造所不爭執(見不爭執事項㈠、㈢)。又系爭土地為袋地，
    兩造於103年7月9日簽立系爭訂金收據，及於103年7月14日
    簽立系爭買賣契約，其上均未記載系爭土地通行問題乙節，
    此觀系爭訂金收據及系爭買賣契約即明。
  ⒊原告主張系爭訂金收據及系爭買賣契約書雖未記載被告應取
    得鄰地通行權之約定，惟被告邱水能於簽立系爭訂金收據時
    提供其先前與訴外人楊月華簽訂之約定書，向原告承諾取得
    通行鄰地寬度8公尺道路，其後改允諾取得通行鄰地寬度6米
    道路、嗣又改允諾取得通行鄰地寬度4米道路，並先後交付
    由其親自註記「6米寬」、「4米寬」之地籍圖予原告等語，
    並提出約定書、地籍圖為證（見本院卷第71、159、161頁）
    ，惟為被告所否認，並以其未提出約定書及地籍圖予原告，
    兩造未約定被告負有取得鄰地通行權之義務云云為辯。經查
    ，系爭訂金收據記載「雙方約定於民國103年7月9日賣方收
    取買方新台幣一百萬元訂金簽約後，買賣契約成立，海屏企
    業有限公司可將貨物存放在台南市○○區○路○段000地號之土
    地」等語，此觀系爭訂金收據自明，足見原告購買系爭土地
    之目的，係作為供海屏公司存放貨物之用，且為被告所明知
    ，而原告以2,350萬元購買系爭土地存放海屏公司塑膠原料
    ，此有系爭買賣契約附卷可憑，衡情買受人即原告應合理期
    待有可對外通聯之道路以供運送原料進出，始能達土地利用
    之目的，若無可對外之聯絡道路，必然喪失購買系爭土地預
    定之效用。又證人即原告之妻劉國珍於本院審理中到庭證述
    ：系爭土地買賣細節是由原告出面談的，103年7月9日簽立
    系爭訂金收據及103年7月14日簽立系爭買賣契約時，我在旁
    邊聽，因為系爭土地沒有可通行的路，邱水能表示要以系爭
    土地5坪向鄰地換1坪，換取鄰地8米寬的通行，且說他之前
    曾與安養中心約定買賣，但因地目不符，買賣未成，邱水能
    有拿與安養中心訂立的約定書給我們看，並說他需要時間去
    跟鄰地說等語（見本院卷第186-188頁），參酌原告提出被
    告與訴外人楊月華曾於103年1月3日簽訂之約定書，其中第2
    條記載：「賣方(指本件被告2人)應提供至少八米道路通行
    同意書，通行至已開闢道路，以供買方(指楊月華)向政府機
    關申請開發。」、第5條記載：「上列第四條賣方(按指本件
    被告2人)同意以5比1比例方式與同段577號所有人交換所通
    行土地面積。賣方應負擔交換土地的面積，不計入買賣土地
    。」、第7條記載：「本約完成後，雙方會同與車路墘段577
    號所有人完成土地交換約定及取得土地通行同意書文件。」
    嗣因系爭土地之地目不符政府申請規定，楊月華未與被告簽
    訂買賣契約等情，此為被告所是認(見不爭執事項㈡)，核與
    證人劉國珍所述相符，堪信證人劉國珍前開證詞，為真實可
    採。又佐以被告與訴外人楊月華間訂立之約定書，係在兩造
    簽訂系爭訂金收據及系爭買賣契約前作成，若非經被告出示
    並交付予原告，原告自無可能輕易取得該份約定書，而被告
    在簽訂系爭訂金收據時出具上開約定書予原告，表明欲依約
    定書取得鄰地通行寬度8公尺道路，與鄰地以5比1比例互換
    通行土地面積，固可認定，惟鄰地所有人同意與否，尚未可
    定，此由證人劉國珍證稱：邱水能說他需要時間去跟鄰地說
    等語即明，由此應認兩造就通行鄰地之寬度若干尚未有一致
    之合意。至證人劉國珍另證述：邱水能保證比照其先前與安
    養中心訂立之約定書，取得鄰地通行寬度8公尺道路等語（
    見本院卷第187頁），惟證人劉國珍與原告為夫妻關係，其
    此部分之證述，難免附和原告之主張，無從遽信。況依原告
    主張，被告邱水能其後改稱通行鄰地寬度為6公尺，復又改
    稱通行鄰地寬度為4公尺，原告亦有同意等情，益證兩造間
    就通行寬度若干應未達成合意。是以，兩造未在系爭訂金收
    據、系爭買賣契約以文字記載關於系爭土地通行問題，然有
    以口頭約定被告負有取得鄰地通行權之義務，但未就通行鄰
    地之寬度若干有合意之事實，應可認定。
  ⒋兩造於103年7月14日簽訂系爭買賣契約後，被告於同年8月21
    日對鄰地所有權人黃葉月里提出確認通行權訴訟，並主張通
    行權寬度為4公尺之事實，為兩造所不爭執(見不爭執事項㈣)
    ，且經本院調閱本院104年度簡上字第96號確認通行權存在
    等事件卷宗查閱明確，核與原告主張被告邱水能先改稱取 
    得通行鄰地寬度6公尺道路，嗣又改稱取得通行鄰地寬度4公
    尺道路，經原告同意等語相符(見本院卷第147頁)，且與原
    告提出標註「6米寬」、「4米寬」之地籍圖相合，益證兩造
    就被告負有取得鄰地通行權之義務已有合意，否則，系爭土
    地既已出賣予原告，衡情被告當無需再以自己名義提出確認
    系爭土地對鄰地通行權之訴訟，被告對黃葉月里提出確認通
    行權訴訟，顯係為履行其口頭允諾原告其負有取得鄰地通行
    權之約定，應可認定。又袋地所有人固得依民法第787條第1
    項對周圍地主張袋地通行權，然為兼顧周圍地所有人之利益
    ，就其通行地因此所受之損害，同條對於袋地所有人課以支
    付償金之責，是兩造簽訂系爭訂金收據及系爭買賣契約時，
    若未約定被告負有取得鄰地通行權之義務，則原告日後尚需
    另行取得袋地通行權，以及支付袋地通行相當之償金，而被
    告於訂立系爭買賣契約後，以自己名義提出確認通行權存在
    訴訟，足見兩造於簽訂系爭買賣契約時，確有約定被告負有
    取得鄰地通行權之義務。嗣被告提起確認通行權訴訟，經本
    院以103年度南簡字第979號判決系爭土地就鄰地有46平方公
    尺（寬度4公尺）通行權，黃葉月里不服提起上訴，經本院
    以104年度簡上字第96號判決廢棄改判系爭土地對鄰地有寬
    度2.5公尺之通行權確定在案之事實，已為兩造所不爭執（
    見不爭執事項㈣），是被告業已履行其取得鄰地通行權之義
    務，訴請確認鄰地通行權（寬度4公尺）存在，並經法院判
    決確認鄰地通行權寬度為2.5公尺之事實，堪可認定。
  ⒌被告抗辯兩造係約定「現況買賣」，若兩造有約定被告應取
    得鄰地通行權，何以系爭訂金收據及系爭買賣契約未予記明
    ，系爭土地方正且面積大，原告自可於日後自行向鄰地取得
    通行權解決通行問題云云。查，證人即為兩造辦理系爭買賣
    契約簽訂之地政士廖榮輝到庭具結證稱：我受被告委託辦理
    系爭土地買賣書面簽約，雙方買賣條件我都沒有參與，我也
    沒有去過系爭土地現場，在簽訂系爭買賣契約前，被告有先
    拿系爭訂金收據給我參考，我才知道他們是先付定金後，才
    約時間簽約。系爭買賣契約的重點是在解決抵押權，因為抵
    押權超出買賣價金很多，以我的專業，是要確保買賣雙方身
    分及確認土地有無設定他項權利或負擔，我依據兩造的共識
    ，以文字記載在買賣契約書特約條款，我不知道系爭土地是
    袋地，簽約當天兩造都沒有談到通行的問題，所以我沒有針
    對此部分記載任何文字，後來兩造有爭執，我才知道系爭土
    地是袋地等語(見本院卷第126-129頁)，是依證人廖榮輝上
    開證詞，雖可認定兩造於103年7月14日簽訂系爭買賣契約時
    ，確實未談及袋地通行權乙事，惟兩造於103年7月9日簽訂
    系爭訂金收據時，已以口頭為通行權之約定，詳如前述，則
    證人廖榮輝既未參與兩造於103年7月9日簽立訂金收據，其
    前開證詞自不足為有利於被告之認定。至系爭買賣契約雖由
    證人廖榮輝記載「現況買賣」，惟證人廖榮輝既不知系爭土
    地為袋地，亦不知兩造早於簽訂系爭訂金收據時，已約定被
    告負有取得鄰地通行權之義務，故其於系爭買賣契約書記載
    「現況買賣」，衡情當係本於一般不動產買賣而為通常性記
    載，尚不足以憑此即認定兩造未以口頭約定被告負有取得鄰
    地通行權之義務。被告上開所辯，難認可採。
　⒍原告雖主張本院104年度簡上字第96號確定判決確認通行鄰地
    寬度僅有2.5公尺，與被告承諾至少寬度4公尺差異甚大，致
    原告運送塑膠原料之大型貨車無法進出，使原告締結系爭買
    賣契約之目的無法達成云云，然查，被告曾先後向原告提出
    通行鄰地寬度為8公尺、6公尺、4公尺道路，足見被告雖負
    有取得通行權之義務，惟僅憑被告在地籍圖上註記「6米寬
    」、「4米寬」，難認兩造就通行鄰地之寬度先後曾達成「6
    米寬」、「4米寬」之合意。佐以被告於簽立系爭買賣契約
    書後，即以自己名義訴請確認系爭土地對於鄰地之通行權（
    寬度4公尺）存在，且多次告知原告訴訟進度，並提供第一
    、二審判決書予原告知悉，此情為原告所自承（見本院卷第
    149-151頁），是原告明知被告係以訴訟方式確認系爭土地
    對鄰地之通行權，當亦知悉得否通行鄰地及通行寬度，端視
    法院判決之結果而定，絕非被告單方所得決定或允諾，原告
    主張被告應允通行鄰地寬度至少4公尺等語，顯與事實不符
    ，自難採認。
　⒎據上各節，兩造雖未於系爭訂金收據及系爭買賣契書就通行
    權以文字為約定，然兩造確有口頭約定被告負有取得對於鄰
    地通行權之義務，但兩造並未合意通行鄰地之寬度至少4公
    尺；被告於簽訂系爭買賣契約書後，訴請法院確認通行權（
    寬度4公尺）存在，且經法院判決確認通行權存在（寬度2.5
    公尺），被告已履行出賣人對於鄰地取得袋地通行權之義務
    之事實，足堪認定。
  ㈡原告依民法第249條第3款規定，請求被告加倍返還已受領之
    定金共200萬元，為無理由：
　⒈按契約因可歸責於受定金當事人之事由，致不能履行時，該
    當事人應加倍返還其所受定金，固為民法第249條第3款所明
    定，惟所謂不能履行，係指於契約成立後應為給付之時，有
    客觀上給付不能之情形而言(最高法院95年度台上字第2號判
    決意旨參照)，是當事人所訂契約之標的並非不能履行，而
    僅其品質、規格、面積或數量與約定之內容不符者，僅生債
    務人應否負物之瑕疵擔保責任之問題，此與前述「不能履行
    」之情形迥然有別（最高法院69年度台上字第3935號判決意
    旨參照），是民法第249條第3款所規定之加倍返還定金，須
    以契約因可歸責於受定金當事人之事由致不能履行為其前提
    。
　⒉兩造確有以口頭約定被告負有取得通行通行權之義務，但並
    未達成通行鄰地寬度至少4公尺之合意；被告於簽訂系爭買
    賣契約書後，已訴請法院確認通行權（寬度4公尺）存在，
    經法院判決確認通行權存在（寬度2.5公尺），被告已依約
    定履行出賣人應負有取得對鄰地之通行權利之事實，業如前
    述。原告主張系爭土地通行權寬度未及4公尺，致無法達原
    告購買系爭土地用以運輸儲放原物料之目的，因而拒付其餘
    買賣價金乙節，然鄰地通行權為鄰地所有權之擴張，其目的
    在解決與公路無適宜聯絡之土地之通行問題，自應限於必要
    之程度，且應選擇對鄰地損害最少之處所為之，是以鄰地通
    行權之處所、範圍是否係「適當、必要」與對周圍地之最小
    侵害，既屬法院審酌通行權內容之要素，自應由法院依職權
    認定，不受當事人主張之拘束，是被告於簽訂系爭買賣契約
    後之103年8月21日即對鄰地提出確定通行權訴訟(見不爭執
    事項㈣)，嗣本院以104年度簡上字第96號判決確認系爭土地
    通行權寬度為2.5公尺，自屬不可歸責於被告之事由所致，
    原告執此拒絕給付買賣價金，即屬無據。又法院判決系爭土
    地對鄰地通行範圍寬度為2.5公尺，雖與原告主張之通行寬
    度不同，但通行範圍寬度未達4公尺，非屬客觀上給付不能
    之情形，被告並無不能履行契約之情事，原告自無從依民法
    第249條第3款之規定，請求被告加倍返還定金。　
　㈢系爭買賣契約於106年5月4日經被告合法解除，被告得依系爭
    買賣契約第15條沒收訂金：
　⒈按給付有確定期限者，債務人自期限屆滿時起，負遲延責任
    ；契約當事人之一方遲延給付者，他方當事人得定相當期限
    催告其履行，如於期限內不履行，得解除契約，民法第229
    條第1項及第254 條分別定有明文。查，系爭買賣契約第15
    條約定：「買方違反本契約各條之一者，賣方得沒收所收全
    部金額」，特約條款第4點約定：「雙方同意全部價金於簽
    約日起一年內支付完畢」，此觀系爭買賣契約即明(見本院
    卷第21頁)，可見兩造約定系爭土地買賣價款應於103年7月1
    4日訂立系爭買賣契約時起算1年即104年7月13日內給付完畢
    。
　⒉原告於106年4月18日以海屏公司名義寄發仁德車路墘郵局存
    證號碼000017號存證信函予被告，主張解除系爭買賣契約，
    並要求被告2人加倍返還已受領之定金共計200萬元，被告收
    受該存證信函後，於同年月21日委請律師函知海屏公司及原
    告，催請海屏公司及原告於函到7日內履行系爭買賣契約，
    否則將依約沒收定金並解除契約，另請海屏公司騰空交還系
    爭土地。原告收受該律師函後，再於同年月27日以海屏公司
    名義寄發仁德車路墘郵局存證號碼000018號存證信函予被告
    ，要求被告依約返還訂金，被告收受該存證信函後，於同年
    5月3日委請律師函知原告，被告依約沒收定金，並解除系爭
    買賣契約，及要求海屏公司及原告於函到後15日將系爭土地
    騰空返還予被告，原告有收受該律師函之事實，為兩造所不
    爭執（見不爭執事項㈤），是原告既不得拒絕給付剩餘買賣
    價金，詳如前述，且經被告限期催告履約，逾期仍未履行，
    揆諸上開說明，被告已得解除契約，則被告於106年5月3日
    委請律師發函予原告為解除契約之意思表示，於同年月47日
    送達原告，此有被告提出之中華郵政掛號郵件收件回執在卷
    可證（見本院卷第111頁），堪認系爭買賣契約已於106年5
    月4日生解除之效力，被告依系爭買賣契約第15條之約定，
    沒收已收受之訂金100萬元，應屬有據。至原告於106年4月1
    8日以海屏公司所為解除系爭買賣契約之意思表示，因系爭
    買賣契約之當事人為兩造，而非海屏公司與被告，故海屏公
    司所為解除系爭買賣契約之意思表示，對於被告自不生合法
    效力，併予敘明。
  ㈣原告依系爭訂金收據，請求被告加倍返還已受領之定金，為
    無理由：
　⒈按定金指契約當事人之一方以確保契約之履行或擔保契約之
    成立為目的，而交付他方之金錢或其他代替物，定金依其作
    用之不同，通常可分為證約定金、成約定金、違約定金、解
    約定金及立約定金，上述各種定金，非必各不相涉，互相排
    斥，交付一種定金，而兼具他種作用者，事恆有之，應依契
    約之文字及當事人之真意決定之（最高法院101年度台上字
    第1692號判決意旨參照)。觀諸系爭訂金收據約定：「…雙方
    約定於民國103年7月9日賣方收取買方新台幣一百萬元訂金
    簽約後，買賣契約成立，海屏企業有限公司可將貨物存放在
    台南市○○區○路○段000地號之土地，訂金收取後，若買方(按
    指本件原告)反悔不欲購買，則訂金由賣方(按指本件被告2
    人)沒收之，反之，若於約定期間，賣方將土地賣出或其他
    因素阻礙時，則訂金加倍奉還，以示公平...」等語(見本院
    卷第25頁)，可知前開約定旨在拘束兩造履行買賣契約，並
    以沒收或加倍奉還訂金，具有違約訂金之性質，堪認原告於
    103年7月9日所交付予被告之訂金100萬元，其性質為最低損
    害賠償額之預定，而屬違約定金；此與違約金係當事人為確
    保債務之履行，約定債務人不履行債務時，另應支付之金錢
    或其他給付，除當事人另有訂定外，視為因不履行債務而生
    損害之賠償總額預定有所不同。
　⒉原告雖主張被告已將系爭土地辦理移轉登記予第三人，且被
    告違反系爭買賣契約特約條款第2點之約定，依系爭訂金收
    據及系爭約定被告應加倍返還訂金等情。惟查，兩造於103
    年7月14日簽訂系爭買賣契約後，原告未於104年7月13日前
    給付買賣價款，更於106年4月18日以海屏公司名義寄發存證
    信函予被告，表明解除契約之意，經被告於106年4月21日委
    請律師發函催告原告履行契約，原告再於106年4月27日以海
    屏公司名義寄發存證信函予被告，請求被告返還訂金，業經
    本院詳述如前，堪認被告於106年4月28日(見本院卷第173頁
    中華郵政掛號郵件收件回執)收受原告所寄仁德車路墘郵局
    存證號碼000018號存證信函時，已可確信原告已拒絕履行契
    約。又系爭買賣契約業於106年5月4日經被告合法解除，亦
    經本院認定如前，則被告於解除系爭契約後，本得自由處分
    其財產，是被告於108年10月14日將系爭土地出賣予第三人
    陳國瑞、葉淑雲，並於同年月25日辦理所有權移轉登記完畢
    (見不爭執事項㈧)，自非法所不許。原告主張被告將系爭土
    地出賣予他人，違反系爭買賣契約之約定云云，洵不可採。
　⒊至系爭訂金收據約定：「雙方議定由買方海屏企業有限公司
    胡信昌先生提交訂金新台幣一百萬元整，交於賣方邱水能先
    生，做為購買569地號土地之訂金，土地總價款為新台幣兩
    千四百萬元整，土地面積之計算以土地權狀登記為準，雙方
    約定於民國103年7月9日賣方收取買方新台幣一百萬元訂金
    簽約後，買賣契約成立，海屏企業有限公司可將貨物存放在
    台南市○○區○路○段000地號之土地，訂金收取後，若買方(按
    指本件原告)反悔不欲購買，則訂金由賣方(按指本件被告2
    人)沒收，反之，若於約定期間，賣方將土地賣出或其他因
    素阻礙時，則訂金加倍奉還，以示公平。」(見本院卷第25
    頁)，其中所稱「其他因素阻礙」，兩造雖未明文約定其具
    體情事，惟依上開約定可知，兩造於簽立系爭訂金收據後，
    為拘束兩造履行買賣約，且為公平起見，約定於原告不履行
    買賣契約，訂金由被告沒收，被告另行出賣予第三人或類此
    重大違約情事，應加倍返還定金。據此可知，原告得請求被
    告加倍返還訂金，應以被告在約定期間內，有「將土地賣出
    」或不能履行買賣契約之「其他因素阻礙」而言，始合於該
    條款約定目的，非謂一有違反買賣契約均得視為合於「其他
    因素阻礙」之要件。是系爭買賣契約簽訂前，系爭土地上已
    有設定8筆抵押權，此為原告所無異詞(見不爭執事項㈧)，雖
    被告未擧證證明其於簽約後，有於103年8月31日前，確認清
    償第三至第八順位抵押債權額之事實，然被告未履行確認抵
    押債權額，應非屬系爭訂金收據所稱「因其他因素阻礙」之
    情形，如此始符兩造締約時之真意。是以，原告依系爭訂金
    收據之約定，請求被告加倍返還已受領之定金，應屬無據。
六、綜上所述，兩造確有約定被告應取得通行鄰地之權利，但未
    約定被告應取得鄰地通行權寬度至少4公尺，被告以訴訟方
    式訴請確認通行權存在，業已履行出賣人之義務，惟原告  
    未依系爭買賣契約特約條款第4點之約定，於104年7月13日 
     前，給付全部買賣金完畢，被告已合法解除契約，並得依
    系爭買賣契約第15條之約定沒收已收訂金。從而，原告依系
    爭訂金收據及民法第249條第3款規定，請求被告各給付100
    萬元，及自起訴狀繕本送達翌日起至清償日止，按年息百分
    之5計算之利息，為無理由，不應准許，其假執行之聲請，
    亦失所依附，併予駁回之。
七、末按訴訟費用，由敗訴之當事人負擔；法院為終局判決時，
    應依職權為訴訟費用之裁判，民事訴訟法第78條、第87條第
    1項分別定有明文。經核本件訴訟費用額為20,800元（即第
    一審裁判費），依上開規定，應由敗訴之原告負擔，爰判決
    訴訟費用負擔如主文第2項所示。
八、本件事證已臻明確，兩造其餘之攻擊或防禦方法及所用之證
    據，經本院斟酌後，認為均不足以影響本判決之結果，爰不
    逐一論列，附此敘明。九、據上論結，原告之訴為無理由，
    判決如主文。
中　　華　　民　　國　　109 　年　　11　　月　　19　　日
                  民事第五庭    法  官  張桂美
以上正本係照原本作成。
如對本判決上訴，須於判決送達後20日內向本院提出上訴狀。
如委任律師提起上訴者，應一併繳納上訴審裁判費。
中　　華　　民　　國　　109 　年　　11　　月　　19　　日
                                書記官   蘇冠杰